最高法院刑事判決　　　　　　九十四年度台上字第四七九五號
　　上　訴　人　甲○○
　　　　　　　　　　　　12樓.
　　選任辯護人　劉昌崙律師
　　　　　　　　林聖彬律師
　　上　訴　人　乙○○
上列上訴人等因貪污案件，不服台灣高等法院中華民國九十四年
六月十四日第二審判決（九十四年度上訴字第一四五號，起訴案
號：台灣桃園地方法院檢察署九十年度偵字第一二七三○號），
提起上訴，本院判決如下：
    主  文
原判決撤銷，發回台灣高等法院。
    理  由
本件原判決維持第一審關於甲○○、乙○○部分，依想像競合犯
、牽連犯從一重論處上訴人甲○○、乙○○共同對於主管之事務
，明知違背法令，直接圖其他私人不法利益，因而獲得利益罪刑
之判決，駁回上訴人等在第二審之上訴，固非無見。
惟查：一、按「稱公務員者，謂依法令從事於公務之人員。」、
「稱公文書者，謂公務員職務上製作之文書。」刑法第十條第二
項、第三項分別定有明文。至於貪污治罪條例第二條後段規定「
其受公務機關委託承辦公務之人，犯本條例之罪者，亦同。」乃
係擴大該條例之適用對象範圍，使及於受公務機關委託承辦公務
之人，與公務員同受該條例之規範，以確保委辦公務執行之純正
弊絕，但非即謂該受公務機關委託承辦公務之人亦具刑法上公務
員之身分，是以該等人員為處理該受公務機關委託承辦之公務所
製作之文書，能否逕視為公務員職務上製作之公文書，即饒有探
究之餘地。原判決認定萬能技術學院於民國（下同）八十九年五
月間，接受行政院青年輔導委員會（下稱青輔會）委託代為辦理
「商用電腦班」及「電腦打字編輯排版班」之身心障礙、原住民
青年職業訓練，並由該校職業訓練中心負責前開青輔會委辦業務
，上訴人等分別為該訓練中心之主任與業務組長，其二人關於前
述青輔會委託辦理原住民青年職業訓練業務，均為受公務機關委
託承辦公務之人，於其等職務上所掌之公文書即「商用電腦班」
及「電腦打字編輯排版班」之經費支出憑證、經費類送審憑證明
細表、支出明細表、結訓學員名冊、成績考核結果一覽表，虛列
如原判決附表所示之四十一名學員，並於結訓時，將上開資料呈
報青輔會，而予以行使，上訴人等此部分所為均係犯刑法第二百
十六條、第二百十三條行使公務員登載不實公文書罪及刑法第三
百三十九條第一項之詐欺取財罪等情。倘上訴人等均係受公務機
關委託承辦公務之人，並不具刑法上公務員之身分，則其等製作
之上述文書，何以均屬公文書性質？原審就此未為明白審認，其
遽為上述之論科，自嫌速斷。二、證人曹家鳳（青輔會約聘編審
）於原審行交互詰問時，就乙○○之原審選任辯護人所問：萬能
技術學院對未前去上課或上課時數不足之學員，能否發給生活津
貼及膳食費，及其法律依據為何？證稱：「不行，我們是依據青
輔會訂定的委託身心障礙、原住民及婦女專長職業招訓簡章及實
施要點規定辦理的，生活津貼不是我們青輔會負責，是向勞委會
職訓局申請，膳食費是包括訓練費裡面」，另詰以：「青輔會和
萬能技術學院是否有契約約定未前來上課或上課時數不足之學員
不能發給生活津貼及膳食費？」並答稱：「有，契約內之第十三
條附有簡章」等語；然卷附青輔會「八十八下半年及八十九年度
辦理身心障礙及原住民青年職業訓練招訓簡章」於費用項載稱：
「（一）學員受訓完全免費……並發給每人每月膳食津貼二千四
百元，另代向勞委會職訓局申請生活補助費每人每月一萬二千元
。（二）學員於報到後繳交保證金五千元，由訓練單位保管，中
途退訓或缺課時數超過十分之一以上或成績不合格者，不發給結
業證書並沒收保證金」（見本案偵查卷第二七六頁），對於未前
去上課或上課時數不足之學員，其每月原應發給之膳食費及生活
補助費，究竟應如何處置，似未有所訂定，則曹家鳳上述所稱未
前去上課或上課時數不足之學員不得領取膳食費及生活津貼，其
所憑依據為何，即無從憑斷。此與認定上訴人等是否具圖利他人
之故意，有重要關係，原審未為查明釐清，僅憑曹家鳳之證供，
採為論證事實之依據，自嫌調查職責未盡。三、原判決理由第一
項之（四）論稱：其附表所示三十名未曾上過課之學員，既無上
課之事實，自無前開文具、書籍講義、電腦用耗材、一般性材料
費支出之可能，故此部分費用應為上訴人等使萬能技術學院直接
圖得之不法利益，其數額為三十八萬四千元等情，但乙○○於原
審陳稱：萬能技術學院每年收取之學費高達數億元，對上開微小
金額毫無感覺，縱有該獲益亦看不出貢獻，上訴人等殊無圖利該
校之動機及理由，且費用已支出購買書籍等，未發放予未到學員
之書籍等，因電腦類書籍汰舊換新甚快而無法轉發其他學員使用
，對學校並無用途云云（見原審卷第一一四、一一五頁），攸關
萬能技術學院獲得不法利益之認定，其所辯有無可採，原審未予
說明論列，亦嫌理由欠備。以上或為上訴意旨所指摘，或為本院
得依職權調查之事項，應認原判決有撤銷發回更審之原因。
據上論結，應依刑事訴訟法第三百九十七條、第四百零一條，判
決如主文。
中　　華　　民　　國　九十四　年　　九　　月　　二　　日
                      最高法院刑事第八庭
                          審判長法官  呂　潮　澤
                                法官  吳　昆　仁
                                法官  孫　增　同
                                法官  趙　文　淵
                                法官  吳　　　燦
      本件正本證明與原本無異
                                      書  記  官
中　　華　　民　　國　九十四　年　　九　　月　　七　　日
                                                      Ｔ
